---
title: "Conceitos básicos da linguagem R"
---

## Sobre o R

xxx

## RStudio: A principal IDE do R

xxx

## Objetos e funções no R

* Objeto é tudo que pode ser criado e armazenado na memória (vetor, lista, função, gráfico, modelo estatístico, etc).

* Um objeto pode ser criado utilizando o operador de atribuição `<-`,

```r
objeto <- função
```

Exemplo:

```{r, echo=TRUE}
valor <- function(x) {return(x)}
print(valor)
```

## Estrutura de dados principais no R

:::: {.columns}

::: {.column}

* Vetores atômicos: Formado por elementos do mesmo tipo.

```{r, echo=TRUE}
  vetor_letras <- c("a", "b", "c", "d")
  vetor_letras
  vetor_numeros <- c(1, 2, 3, 4)
  vetor_numeros
```

:::

::: {.column}

* Vetores recursivos (listas): Podem ser formados por elementos de tipos distintos.

```{r, echo=TRUE}
  lista <- list("a", 1, TRUE, NA)
  lista
```

:::

::::

## Lista nomeada

Os elementos de uma lista podem ser nomeados

```{r, echo=TRUE}
  lista_nomeada <- list(caracter = "a", numero = 2, logico = TRUE, dado_faltante = NA)
  lista_nomeada
```

## Lista nomeada

Para acessar um item da lista, basta usar o operador `$`.

```{r, echo=TRUE}
  lista_nomeada$caracter
  is.na(lista_nomeada$dado_faltante)
  as.character(lista_nomeada$numero)
  lista_nomeada$logico <- FALSE
  lista_nomeada$logico
```

## Exercício

Construa uma lista com os seguintes dados de uma pessoa:

* Nome: João Carlos Silveira

* Endereço: Rua Pedro Koppe, 100, Irati-PR

* Escolaridade: Ensino médio completo

* Estado civil: Solteiro

Em seguida, atualize esta lista mudando o endereço desta pessoa para Rua Trajano Grácia, 240 - Centro, Irati-PR.

## Exercício

Construa uma lista com os seguintes elementos:

* score: 1, 2, 3

* nome:João, Leticia, Marcos

* pontuação: 100, 90, 75

Em seguida, acesse o score da Letícia à partir desta lista.

## Vetores e listas aumentadas

Vetores e listas aumentadas são vetores ou listas que possuem atributos. Os atributos podem ser acessados a partir do comando `attributes`.

```{r, echo=TRUE}
data <- as.Date("2026/06/09")
attributes(data)
vetor_atomico <- c(1, 2, 3, 4)
attributes(vetor_atomico)
```

## Atributos de vetores aumentados

* Nome: Usados para nomear os elementos de uma lista ou um vetor.

```{r, echo=TRUE}
scores <- c(88, 92, 79)
attr(scores, "names") <- c("Alice", "Bob", "Charlie")
names(scores)
scores
attributes(scores)
```

## Atributos de vetores aumentados

* Dimensão: Define a dimensão de matrizes e arrays que são construídos a partir de um vetor.

:::: {.columns}

::: {.column}

```{r, echo=TRUE}
vec <- c(1, 2, 3, 4)
matriz <- matrix(vec, ncol = 2)
matriz
dim(matriz)
```

:::

::: {.column}

No comando ao lado, construimos uma matriz com o comando matrix a partir do vetor vec, em seguida acessamos o seu atributo dim, que no caso indica a ordem da matriz de 2 linhas e 2 colunas.

:::

::::

## Exercício

Construa a matriz abaixo no R.

\begin{pmatrix}
  1 & 4 & 7 \\
  2 & 5 & 8 \\
  3 & 6 & 9
\end{pmatrix}

## Exercício

Faça o produto vetorial abaixo (Dica: utilize o operador `%*%`).

\begin{equation}
\begin{pmatrix}
  1 & 4 & 7 \\
  2 & 5 & 8 \\
  3 & 6 & 9
\end{pmatrix}
\begin{pmatrix}
  1 \\
  0 \\
  0
\end{pmatrix}
= ?
\end{equation}

## Exercício

Construa a mesma matriz anterior a partir de um array e com a utilização do atributo *dim*.

## Atributos de vetores aumentados

* Classe: Usado para implementar atributos e métodos da programação orientada a objetos.

```{r, echo=TRUE}
  dados <- data.frame(nome = c("Roberto", "Vanessa", "Carlos"),
                      idade = c(12, 17, 21)
                      )
#
  class(dados)
```

É possível acessar os métodos de uma função a partir da classe com o comando `methods`.

```{r, echo=TRUE}
methods("as.Date")
```

## Exercício

Acesse a documentação da função methods utilizando o comando `?methods`.

## Funções

Uma função é definida pelo comando `function`

```{r, echo=TRUE}
funcao <- function(x) return(x)
funcao(4)
```

Também é possível obter uma função com o comando `\(x, y, ...)`.

```{r, echo=TRUE}
funcao <- \(x, y) x+y
funcao(4, 5)
```

A princípio o R possui um repertório imenso de funções para diversos tipos de tarefas

```{r, echo=TRUE}
exp(1)
sqrt(2500)
```

## Exercício

Use a função `polyroot` para obter as raízes do polinômio $f(x) = x²-3x+2$ (Dica: Utilize a função `Re` para extrair somente a parte real da solução).

## Vetorização

Permite aplicar funções a um vetor inteiro de uma só vez. Isso permite realizar o cálculo de maneira mais limpa e rápida, ou seja, mais eficiente.

:::: {.columns}

::: {.column}

```{r, echo=TRUE}
  vetor_real <- -2:2
  vetor_real
  vetor_complexo <- as.complex(vetor_real)
  vetor_complexo
  sqrt(vetor_complexo)
```

:::

::: {.column}

```{r, echo=TRUE}
  vetor_fracoes <- 1:4
  vetor_fracoes
  vetor_angulo <- pi*vetor_fracoes/2
  vetor_angulo
  cos(vetor_angulo)**2+sin(vetor_angulo)**2
```

:::

::::

## Exercícios

A massa em gramas de cinco amostras foram coletadas e armazenadas em um vetor, amostra =  (112, 127, 108, 99, 115). Considerando que a balança não está calibrada, superestimando o valor da massa em 2,5 gramas, gostaríamos de calcular o peso de cada amostra em Newtons. Construa uma função que realiza esta tarefa em uma única operação.

## Blocos de repetição

xx

## Blocos de condição

xx