---
title: "Introdução a química quântica"
subtitle: "Oscilador harmônico"
author: "Flaviano Williams Fernandes"
institute: "Instituto Federal do Paraná - Irati"
date: "16 de março de 2021 (atualizado em `r format(Sys.Date(), format='%d/%m/%Y')`)"
encoding: "UTF-8"
output:
  xaringan::moon_reader:
    css: [css/default.css, css/my-theme.css, css/my-fonts.css]
    chakra: libs/remark-latest.min.js
    lib_dir: libs
    nature:
      ratio: "16:9"
      slideNumberFormat: "%current% de %total%,"
      highlightStyle: github
      highlightLines: true
      countIncrementalSlides: false
      countdown: 60000
---
layout: true
background-size: contain

<div class="my-footer"><span>Flaviano Williams Fernandes</span></div>

```{r, include=FALSE, eval=FALSE, echo=FALSE}
  xaringan::inf_mr()
```

```{r setup, include=FALSE}
  options(htmltools.dir.version = FALSE)
  library("ggplot2")
  library("gganimate")
  library("latex2exp")
#  knitr::opts_chunk$set(fig.path = 'img')
```

```{r, load_refs, echo=FALSE, message=FALSE}
  library(RefManageR)
  BibOptions(check.entries = FALSE, bib.style = "authoryear", style = "markdown",
           dashed = TRUE)
  bib <- ReadBib("references.bib", check = FALSE)
```

---
class: middle

<div class="my-header"><span>Sumário</span></div>

1. Oscilador harmônico clássico

2. Oscilador quântico

3. Função de onda do oscilador quântico

4. Níveis de energia do oscilador quântico

5. Oscilador anarmônico

6. Aplicações

<div class="footnote">
  <ul>
  <hr>
  <li> Esta apresentação está disponível para download em <a href="https://flavianowilliams.github.io/education">flavianowilliams.github.io/education</a>;
  <li> Este material está sujeito a modificações. Recomenda-se acompanhamento permanente.
  </ul>
</div>

---
class: middle

<div class="my-header"><span>Oscilador harmônico clássico</span></div>

.pull-left[
\begin{aligned}
x = a_{b}+c_{x}
\end{aligned}
]
.pull-right[
]

---
class: middle

<div class="my-header"><span>Bibliografia</span></div>

```{r, results='asis', echo=FALSE, message=FALSE}
PrintBibliography(bib)
```

