---
title: "Introdução a química quântica"
subtitle: "A equação de Scrödinger"
author: "Flaviano Williams Fernandes"
institute: "Instituto Federal do Paraná - Irati"
date: "16 de março de 2021 (atualizado em `r format(Sys.Date(), format='%d/%m/%Y')`)"
encoding: "UTF-8"
output:
  xaringan::moon_reader:
    css: [css/default.css, css/my-theme.css, css/my-fonts.css]
    chakra: libs/remark-latest.min.js
    lib_dir: libs
    nature:
      ratio: "16:9"
      slideNumberFormat: "%current% de %total%,"
      highlightStyle: github
      highlightLines: true
      countIncrementalSlides: false
      countdown: 60000
---
layout: true
background-size: contain

<div class="my-footer"><span>Flaviano Williams Fernandes</span></div>

```{r, include=FALSE, eval=FALSE, echo=FALSE}
  xaringan::inf_mr()
```

```{r setup, include=FALSE}
  options(htmltools.dir.version = FALSE)
  library("ggplot2")
  library("gganimate")
  library("latex2exp")
#  knitr::opts_chunk$set(fig.path = 'img')
```

```{r, load_refs, echo=FALSE, message=FALSE}
  library(RefManageR)
  BibOptions(check.entries = FALSE, bib.style = "authoryear", style = "markdown",
           dashed = TRUE)
  bib <- ReadBib("references.bib", check = FALSE)
```

---
class: middle

<div class="my-header"><span>Sumário</span></div>

1. A equação de Schrödinger

2. A equação de Scrhrödinger independente do tempo

3. O problema do elétron na caixa

2. Apêndice A

6. Bibliografia

<div class="footnote">
  <ul>
  <hr>
  <li> Esta apresentação está disponível para download em <a href="https://flavianowilliams.github.io/education">flavianowilliams.github.io/education</a>;
  <li> Este material está sujeito a modificações. Recomenda-se acompanhamento permanente.
  </ul>
</div>

---

<div class="my-header"><span>A equação de Scrödinger - Considerações iniciais</span></div>

.pull-left[
Em física, para analisar qualquer sistema físico precisamos obter uma expressão matemática que representa esse sistema. Matematicamente, o primeiro passo seria encontrar uma equação matemática, cuja solução nos fornece a variável que precisamos. Essa equação geralmente é uma equação diferencial, ou seja, uma equação contendo derivadas de diversas ordens. [`r Cite(bib, c("nussenzveig","tipler","mcquarrie","braga","eisberg"))`]
Portanto, para estudar o sistema físico, o primeiro passo seria construir essa equação diferencial. Agora, qual seria a variável de interesse, que pode ser obtida a partir dessa equação diferencial? Bem... um elétron pode ser estudado do ponto de vista quântico a partir da função de onda que descreve o seu movimento. Portanto, a solução desejada após resolver essas equação diferencial deverá ser a função de onda do sistema físico.
]
.pull-right[
Agora, como obter uma equação diferencial cuja solução poderá fornecer informações físicas a respeito do sistema a nível quântico? Para isso, essa equação deverá satisfazer certos critérios, e alguns deles foram mencionados anteriormente;
1. Ela deve ser consistente com o princípio da dualidade onda-partícula, onde
\begin{aligned}
  k = \frac{p}{\hbar},\quad \omega=\frac{E}{\hbar};
\end{aligned}
2. Ela deve ser consistente com a equação da energia (a nível não-relativístico);
\begin{aligned}
  E = \frac{p^2}{2m}+V;
\end{aligned}
3. Ela deve ser linearmente independente, onde os seus termos são funções do tipo $\psi(x,t)$;
4. Ela deve satisfazer o princípio da incerteza.
]

---
class: middle

<div class="my-header"><span>A equação de Scrödinger - Representação matemática</span></div>

.pull-left[
Unindo todas as condições, um bom chute para representar essa equação (em uma dimensão) seria
\begin{aligned}
\alpha\frac{\partial^2}{\partial x^2}\Psi(x,t)+V(x,t)\psi(x,t)=\beta\frac{\partial}{\partial t}\Psi(x,t).
\end{aligned}
O próximo passo seria obter as expressões para $\alpha$ e $\beta$. Para isso, tomamos como exemplo o pacote de onda
\begin{aligned}
  \Psi(x,t)=\cos(kx-\omega t)+i\sin(kx-\omega t).
\end{aligned}
<font class="red">(Observe que a função possui uma parte complexa, afim de estar de acordo com o princípio da incerteza)</font>. Usando a fórmula de Euler $e^{i\theta}=\cos\theta + i\sin\theta$, teremos $\psi (x,t)=e^{i(kx-\omega t)}$ (*esta expressão corresponde justamente a função de onda do elétron livre, que será discutido a seguir*). Substituindo na equação acima teremos
\begin{aligned}
  \alpha\frac{\partial^2}{\partial x^2}e^{i(kx-\omega t)}+V(x,t)e^{i(kx-\omega t)} & = \beta\frac{\partial}{\partial t}e^{i(kx-\omega t)},
\end{aligned}
]
.pull-right[
\begin{aligned}
  \alpha(ik)^2e^{i(kx-\omega t)}+V(x,t)e^{i(kx-\omega t)} & = -i\beta\omega e^{i(kx-\omega t)},\\
  \left[-\alpha k^2+V(x,t)\right]e^{i(kx-\omega t)} & = -i\beta\omega e^{i(kx-\omega t)},\\
  \left[-\alpha k^2+V(x,t)\right] & = -i\beta\omega.
\end{aligned}

Agora, de acordo com a condição 2 do slide anterior, vamos focar na equação da energia representado pela mecânica clássica, onde substituímos os termos $p=\hbar k$ e $E=\hbar\omega$, seguindo o condição 1,
\begin{aligned}
  E & = \frac{p^2}{2m}+V,\\
    \hbar\omega & = \frac{\hbar^2k^2}{2m}+V.
\end{aligned}
Podemos ver que as equações coincidem se $\alpha=-\hbar^2/2m$ e $\beta=i\hbar$. Assim chegamos na **tão desejada** equação de Scrödinger em uma dimensão,
\begin{aligned}
  \boxed{-\frac{\hbar^2}{2m}\frac{\partial^2}{\partial x^2}\Psi(x,t)+V(x,t)\psi(x,t) = i\hbar\frac{\partial}{\partial t}\Psi(x,t).}
\end{aligned}
]

---
class: middle

<div class="my-header"><span>Equação de Scrödinger independente do tempo - O método de separação de variáveis</span></div>

.pull-left[
Em problemas em que a energia potencial não muda com o tempo, ou seja, $V(x,t)\equiv V(x)$, as funções do tempo e do espaço podem ser separadas, o que permite reescrever a equação de Scrödinger em uma forma mais simples. Para isso, supomos que a função $\psi$ pode ser escrita na forma abaixo,
\begin{aligned}
  \Psi (x,t) = \psi(x)\phi(t).
\end{aligned}
Substituindo na equação de Schrödinger teremos
\begin{aligned}
\small
  -\frac{\hbar^2}{2m}\frac{\partial^2}{\partial x^2}\left(\psi(x)\phi(t)\right)+V(x)\psi(x)\phi(t) & = i\hbar\frac{\partial}{\partial t}\left(\psi(x)\phi(t)\right),\\
  -\frac{\hbar^2\phi(t)}{2m}\frac{\partial^2}{\partial x^2}\psi(x)+\phi(t)V(x)\psi(x) & = i\hbar\psi(x)\frac{\partial}{\partial t}\phi(t).
\end{aligned}
Dividindo a equação por $\psi(x)\phi(t)$ teremos
\begin{aligned}
\small
  -\frac{\hbar^2\phi(t)}{2m\psi(x)\phi(t)}\frac{\partial^2}{\partial x^2}\psi(x)+\frac{\psi(x)\phi(t)}{\psi(x)\phi(t)}V(x) & = \frac{i\hbar\psi(x)}{\psi(x)\phi(t)}\frac{\partial}{\partial t}\phi(t).
\end{aligned}
]
.pull-right[
\begin{aligned}
  -\frac{\hbar^2}{2m}\frac{1}{\psi(x)}\frac{\partial^2}{\partial x^2}\psi(x)+V(x) & = i\hbar\frac{1}{\phi(t)}\frac{\partial}{\partial t}\phi(t).
\end{aligned}
Como $V(x)$ é uma função independente do tempo, podemos dizer que o lado esquerdo independe da variável t e o lado direito independe da variável x, assim para que a equação seja satisfeita, a única maneira disso ser verdade é se ambos os lados forem iguais a um mesmo valor constante C, que não dependa nem de x ou t,
\begin{aligned}
  -\frac{\hbar^2}{2m}\frac{1}{\psi(x)}\frac{d^2\psi(x)}{dx^2}+V(x) & = C,\\
  -i\hbar\frac{1}{\phi(t)}\frac{d\phi(t)}{dt} & = C.
\end{aligned}
Inicialmente o problema era obter a solução $\Psi(x,t)$ partindo de uma única equação complicada. De acordo com o esquema acima, o problema se resume em obter a solução de duas equações simples, separadamente.
]

---
class: middle

<div class="my-header"><span>Equação de Scrödinger independente do tempo - Solução da parte dependente do tempo</span></div>

.pull-left[
A equação referente a parte temporal pode ser reescrita na forma abaixo
\begin{aligned}
  -i\hbar\frac{1}{\phi(t)}\frac{d\phi(t)}{dt} & = C,\\
  -i\hbar\frac{d\phi(t)}{dt} & = C\phi(t),\\
  -i\hbar\frac{d\phi(t)}{dt} - C\phi(t) & = 0.
\end{aligned}
Uma possível solução para a equação acima seria se $\phi(t)=e^{-iCt/\hbar}$. Para checar essa possibilidade, substituímos $\phi(t)$ na equação diferencial,
\begin{aligned}
  -i\hbar\frac{d}{dt}\left(e^{-iCt/\hbar}\right) - Ce^{-iCt/\hbar} & = 0,\\
  -i\hbar\left(\frac{-iC}{\hbar}e^{-iCt/\hbar}\right) - Ce^{-iCt/\hbar} & = 0,\\
  Ce^{-iCt/\hbar} - Ce^{-iCt/\hbar} & = 0.
\end{aligned}
]
.pull-right[
Podemos ver claramente que a opção $\phi(t)=e^{-iCt/\hbar}$ é a solução da parte temporal da função de onda. Agora, para completar a solução da parte de temporal basta obter a expressão de C. Podemos dizer que
\begin{aligned}
  e^{-iCt/\hbar}=\cos\left(-\frac{C}{\hbar}t\right)-i\sin\left(-\frac{C}{\hbar}t.\right)
\end{aligned}
Comparando com a função da onda progressiva, $y(x,t)=y_m\cos(kx-\omega t)$, podemos perceber que $C=\hbar\omega\Rightarrow E$, ou seja, 
\begin{aligned}
  \phi(t)=e^{-iEt/\hbar}.
\end{aligned}
Assim obtemos a solução da parte dependente do tempo de $\Psi(x,t)$. No entanto $\phi(t)$ torna-se irrelevante ao calcular a densidade de probabilidade, pois
\begin{aligned}
  \Psi^*(x,t)\Psi(x,t) & = \psi^*(x)\psi(x)e^{iEt/\hbar}e^{-iEt/\hbar},\\
  \Psi^*(x,t)\Psi(x,t) & = \psi^*(x)\psi(x).
\end{aligned}
]

---
class: middle

<div class="my-header"><span>Equação de Scrödinger independente do tempo - Solução da partícula livre</span></div>

.pull-left[
Substituindo C na equação dependente de x teremos
\begin{aligned}
  -\frac{\hbar^2}{2m}\frac{1}{\psi(x)}\frac{d^2\psi(x)}{dx^2}+V(x) & = E.
\end{aligned}
Multiplicando por $\psi(x)$ chegamos na equação de Schrödinger independente do tempo,
\begin{aligned}
  \boxed{-\frac{\hbar^2}{2m}\frac{d^2\psi(x)}{dx^2}+V(x)\psi(x) = E\psi(x).}
\end{aligned}
Podemos ver que a solução para $\psi(x)$ depende diretamente do potencial $V(x)$. A equação de Schrödinger é uma equação diferencial ordinária, cuja solução $\psi(x)$ deve satisfazer as condições de um função analítica, onde
* $\psi(x)$ e $d\psi(x)/dx$ devem ser contínuas;
* $\psi(x)$ e $d\psi(x)/dx$ devem ser finitas;
* $\psi(x)$ e $d\psi(x)/dx$ devem ser unívocas;
]
.pull-right[
Agora, supondo um elétronse propagando livremente ao longo da direção, onde $-\infty<x<\infty$, sem a ação de qualquer potencial. Neste caso teremos $V=0$, portanto a equação de Schrödinger se torna
\begin{aligned}
  -\frac{\hbar^2}{2m}\frac{d^2\psi(x)}{dx^2} = E\psi(x),
\end{aligned}
\begin{aligned}
  \frac{\hbar^2}{2m}\frac{d^2\psi(x)}{dx^2} +E\psi(x) & = 0,\\
\end{aligned}
Podemos ver que uma possível solução para a equação seria
\begin{aligned}
  \psi_1(x) = c'_1e^{ikx},
\end{aligned}
sendo $c'_1$ uma constante arbitrária, Substituindo $\psi(x)$ teremos
\begin{aligned}
  \frac{\hbar^2}{2m}\frac{d^2}{dx^2}\left(c'_1e^{ikx}\right) +E\left(c'_1e^{ikx}\right) & = 0,
\end{aligned}
]

---
class: middle

<div class="my-header"><span>Equação de Scrödinger independente do tempo - Solução geral da partícula livre</span></div>

.pull-left[
\begin{aligned}
  \frac{\hbar^2}{2m}\frac{d^2}{dx^2}\left(c'_1e^{ikx}\right) +E\left(c'_1e^{ikx}\right) & = 0,\\
  \frac{\hbar^2}{2m}\left(-c'_1k^2e^{ikx}\right) +E\left(c'_1e^{ikx}\right) & = 0,\\
  \frac{-c'_1\hbar^2k^2}{2m}e^{ikx} +c'_1Ee^{ikx} & = 0.
\end{aligned}
Podemos ver que $\psi_1(x)$ faz parte da solução se
\begin{aligned}
  E = \frac{\hbar^2k^2}{2m}.
\end{aligned}
Porém, podemos ver que $\psi_2(x)=c'_2e^{-kx}$ também pode ser outra solução para o problema,
\begin{aligned}
  \frac{\hbar^2}{2m}\frac{d^2}{dx^2}\left(c'_2e^{-ikx}\right) +E\left(c'_2e^{-ikx}\right) & = 0,\\
  \frac{\hbar^2}{2m}\left(-c'_2k^2e^{-ikx}\right) +E\left(c'_2e^{-ikx}\right) & = 0,\\
  \frac{-c'_2\hbar^2k^2}{2m}e^{-ikx} +c'_2Ee^{-ikx} & = 0,
\end{aligned}
]
.pull-right[
Portanto, podemos perceber que a solução geral para o elétron livre seria uma função que contemplasse todas as soluções possíveis, ou seja,
\begin{aligned}
  \psi(x) & = \psi_1(x)+\psi_2(x),\\
  \psi(x) & = c'_1e^{ikx}+c'_2e^{-ikx}.
\end{aligned}
Pela igualdade $e^{i\theta}=\cos\theta+i\sin\theta$ teremos
\begin{aligned}
  \psi(x) & = c'_1\cos(kx)+c'_1i\sin(kx)\\
  & +c'_2\cos(-kx)+c'_2i\sin(-kx),\\
  \psi(x) & = (c'_1+c'_2)\cos(kx)+(c'_1-c'_2)i\sin(kx).
\end{aligned}
Sabendo que $c'_1$ e $c'_2$ são constantes, então podemos substituí-las por outras constantes, onde $c_1=c'_1+c'_2$ e $c_2=(c'_1-c'_2)i$, assim
\begin{aligned}
  \psi(x) & = c_1\cos(kx)+c_2\sin(kx).
\end{aligned}
$c_1$ e $c_2$ são chamadas constantes de normalização.
]

---
class: middle

<div class="my-header"><span>Bibliografia</span></div>

```{r, results='asis', echo=FALSE, message=FALSE}
PrintBibliography(bib)
```

